最高法院民事判決　　　　　　　　　　　　　　　　九十三年度台上字第六六一號
　　上　訴　人　壬○○○
　　　　　　　　戊 ○ ○
　　　　　　　　癸 ○ ○
　　　　　　　　未 ○ ○
　　　　　　　　庚 ○ ○
　　　　　　　　玄 ○ ○
　　　　　　　　己 ○ ○
　　　　　　　　黃 ○ ○
　　　　　　　　辰 ○ ○
　　　　　　　　宇 ○ ○
　　　　　　　　地 ○ ○
　　　　　　　　寅 ○ ○
　　　　　　　　亥 ○ ○
　　　　　　　　辛 ○ ○
　　共　　　同
　　訴訟代理人　陳 欽 賢律師
　　被 上訴 人　利來建設股份有限公司
　　法定代理人　章 宏 鑫
　　訴訟代理人　張 淑 敏律師
　　被 上訴 人　丁 ○ ○
　　　　　　　　宙 ○ ○
　　　　　　　　乙○○○
　　　　　　　　丙○○○
　　　　　　　　巳○○○
　　　　　　　　天 ○ ○
　　　　　　　　卯 ○ ○
　　　　　　　　子 ○ ○
　　　　　　　　午 ○ ○
　　　　　　　　申 ○ ○
　　　　　　　　丑 ○ ○
　　　　　　　　酉 ○ ○
　　　　　　　　戌 ○ ○
　　　　　　　　甲 ○ ○
右當事人間請求確認所有權存在等事件，上訴人對於中華民國九十二年八月十九日台
灣高等法院第二審更審判決（九十年度重上更(一)字第五七號），提起上訴，本院判決
如下：
    主  文
上訴駁回。
第三審訴訟費用由上訴人負擔。
    理  由
本件上訴人主張：坐落台北市○○路四二巷二、四、六、八、四四、四六、四八、五
○、五二、五四號及台北市○○○路○段一一九巷二九號之「翠華大廈」（下稱系爭
大廈）共五十七戶，係被上訴人利來建設股份有限公司（下稱利來公司）與地主凌塗
柱合建。利來公司分得三十七戶，餘二十戶由凌塗柱取得。利來公司於民國六十七年
至六十八年間，已將三十七戶分別售予上訴人或上訴人之前手。詎利來公司與凌塗柱
於七十年八月二十一日向地政機關辦理地下層（下稱系爭地下層）所有權第一次登記
時，除其中面積一二○‧一六平方公尺併同一至七樓及屋頂突出物之公用部分，編定
為台北市○○區○○段六小段一二八八建號，登記為地上建物區分所有人共有外，其
餘地下層面積六二九‧七○平方公尺部分，竟編定為同小段一二八九建號（下稱系爭
建物），而將其三分之一登記為凌塗柱所有，另三分之二登記為利來公司所有。嗣利
來公司即將其系爭建物之應有部分，出售或遞予轉售於如原判決附表（下稱附表）一
所示之被上訴人丁○○等人。因系爭地下層在構造及使用上不具獨立性，性質上為主
建物之附屬建物，法定用途為防空避難室及停車場，欠缺定著物之獨立性，僅供區分
所有人共同使用，不得單獨為所有權之標的，與地上建物為主物與從物之關係，自應
由上訴人或其前手於六十七、八年間取得系爭大廈地上層建物區分所有權時，同時取
得系爭建物之所有權。故被上訴人利來公司違反民法第六十八條第二項及六十九年修
正發布之土地登記規則（下稱登記規則）第七十二條第二款之強制規定，將系爭建物
登記為被上訴人丁○○等人所有，自屬無效，應予塗銷。求為：(一)命被上訴人等就系
爭建物如附表一所示之所有權總登記及所有權移轉登記均予塗銷；(二)確認系爭建物為
上訴人及其他全體區分建物所有人共有，每人應有部分如附表二「地下室應有持分比
例」欄所示，並准依應有部分辦理登記之判決。
被上訴人利來公司則以：依登記規則第七十二條規定，應辦理區分所有建築物內之法
定防空避難設備或法定停車空間之所有權登記，以八十一年八月四日以後掛號之建照
申請案始有適用，於本案尚不適用。系爭建物為地下室停車位，具有獨立性，與地上
層建物並無主從關係。伊出售地上層建物時，亦未約定系爭建物為大廈共同使用部份
，或隨地上層建物賣出，上訴人即無請求伊移轉之權利等語，資為抗辯。
被上訴人丁○○、宙○○、乙○○○、丙○○○、巳○○○、天○○、卯○○、子○
○、午○○、申○○、丑○○、酉○○、戌○○、甲○○（下稱丁○○等十四人）則
以：系爭建物已依內政部發布之建物所有權第一次登記法令補充規定，領有門牌，且
辦妥所有權第一次登記，其登記既非違法，伊等信賴登記，繼受取得系爭建物應有部
分，自應受法律保護。上訴人未經登記取得系爭建物所有權，其對伊等為請求，於法
無據。充其量亦僅得依買賣關係，請求利來公司為給付等語，資為抗辯。
原審以：按六十九年修正發布前之登記規則並未就建物地下層之登記方式有任何規範
。而依修正施行之登記規則第七十二條：「……（一）同一建物所屬各種共用部分，
除法令另有規定外，應依各區分所有權人使用情形，分別合併，另編建號，單獨登記
為各相關區分所有權人共有。……（二）……應於各區分所有建物之所有權狀中記明
之，不另發給所有權狀」及第七十三條：「區分所有建物之地下層或屋頂突出物等，
如依使用執照之記載非屬共同使用性質，並已編列門牌者，得視同一般區分所有建物
，申請單獨編列建號，辦理建物所有權第一次登記。」之規定，堪認前者適用於區分
所有建物之「共同使用」部分，後者則適用於「非屬共同使用」性質之區分所有建物
之地下層。查系爭建物於六十七年四月三日取得大安區○○街一八六巷二二號地下門
牌號碼。其使用執照及建物第一次所有權登記（建號一二八九號）公告，均載明為防
空避難室、停車場，與同時公告系爭地下層作為電梯、樓梯、變電室等使用之「公共
設施」，編號一二八八號，屬大廈全體區分所有權人共有者，已有不同；且系爭建物
所有權人與地上層建物區分所有權人，均同為一二八八建號「公共設施」及系爭大廈
基地之共有人，分別持有所有權狀，亦與登記規則第七十二條共同使用部分不另發給
所有權狀之規定有異。況，系爭建物之原始所有權人為興建人利來公司與原地主，益
見合建契約當事人自始即無將系爭建物供作地上層建物所有人共同使用之意。利來公
司辯稱系爭建物非系爭大廈共同使用部分，為可採信。次就系爭地下層建築設計平面
圖所示，系爭建物除與登記同為Ａ至Ｆ地面第一層建物所有人所有之該附屬建物（即
Ａ至Ｆ地面第一層之地下層部分），各自獨立區隔外，復與登記為一二八八建號之公
共設施部分區隔，並有獨立車道出入口、衛生間，而未設置污水槽、化糞池、蓄水池
，足見不論就其使用上或構造上均具有獨立性。再者，系爭建物面積六二九．七○平
方公尺，為系爭大廈之一層（連地上七層共八層），其建造過程與成本較之地上層有
過之而無不及，依一般社會交易觀念，性質上當非不得獨立為區分所有之客體，參諸
系爭建物僅規劃為十三個停車位，而系爭大廈共有五十七戶，客觀上尚不足以供地上
層建物全部區分所有權人使用。如系爭建物與地上層建物分屬不同所有權人，應不致
喪失或減損地上層建物之利用價值或經濟效用，即難認系爭建物係專為輔助地上層建
物之經濟效用而為其附屬建物。此外，行政機關對於地下室建物用途所作防空避難室
之規劃，僅係於空襲時應開放供鄰近居民及流動行人緊急避難使用，並非專供其地上
層房屋住戶而設置及使用，不能因此認為地下層必係地上層房屋之附屬建物或為其共
同使用部分，而應同歸地上層建物所有權人所有。利來公司辯稱系爭建物非地上層建
物之從物，亦屬可採。是系爭建物既得為單獨所有權之標的，而非屬於地上層房屋之
從物或共同使用部分，則上訴人壬○○○與利來公司間之買賣契約，於未約明買受系
爭建物之情形下，就其所約定購買建物（第一層樓）面積為三三‧三坪，約一一○‧
○八二六平方公尺，核計登記其專有部分與防空避難室之面積總和即已符合原契約之
約定，遑論再加上已登記之建號一二八八號共同使用部分之面積三‧四○四○平方公
尺，倘再加計系爭建物壬○○○所主張應登記之面積，其逾買賣約定坪數甚巨，更無
疑義，可見壬○○○並未購買系爭建物而取得所有權。至於其餘上訴人均未舉證證明
其與利來公司、或其前手與該公司間有買買系爭建物之合意，其等主張系爭建物已隨
其購買地上層建物時移轉為其等共有，尤乏依據。利來公司辯稱渠依登記規則第七十
三條規定，辦理系爭建物所有權登記，有權出售系爭建物，上訴人或其前手均未購買
系爭建物，非系爭建物所有權人，洵屬有理。從而，上訴人請求塗銷利來公司就系爭
建物之總登記，及請求確認系爭建物為其等及附表二所示其他地上層建物區分所有人
共有，暨按附表二所示辦理應有部分登記，為無理由。被上訴人丁○○等十四人或其
前手，因向利來公司購買系爭建物應有部分而成為系爭建物之所有權人，並無法定無
效原因，上訴人訴請塗銷其等就系爭建物所為之所有權移轉登記，亦屬無據，應予駁
回。因予維持第一審所為上訴人敗訴之判決，駁回其上訴，經核於法並無違誤。上訴
人徒就原審取捨證據、認定事實及解釋契約、適用法律之職權行使暨與判決結果無涉
之論點為指摘，已非有理，且按卷附地下室平面圖（原審重上更一卷，第一宗一四六
頁）所示，已將系爭大廈地下室設置電梯、樓梯、化糞池、變電室等公共設施之部分
、屬於地上第一層Ａ至Ｆ住戶之地下層，及系爭建物三者作完整之區隔，系爭建物有
其獨立出入口、獨立經濟效用、獨立門牌號碼，原審據為利來公司依當時施行有效之
登記規則第七十三條規定，完成系爭建物第一次所有權登記，取得系爭建物所有權之
判斷，亦無違誤。其進而認定系爭建物非屬地上層建物之從物，又非系爭大廈共同使
用部分，上訴人或其前手復未向利來公司購買系爭建物，自非系爭建物之所有權人，
不得請求塗銷系爭建物之所有權登記及確認為系爭建物之所有權人並移轉應有部分之
登記，更無違法可言。上訴意旨，指摘原判決不當，求予廢棄，非有理由。
據上論結，本件上訴為無理由。依民事訴訟法第四百八十一條、第四百四十九條第一
項、第七十八條，判決如主文。
中　　　華　　　民　　　國　　九十三　　年　　　四　　　月　　　一　　　日
                              最高法院民事第七庭
                                  審判長法官  蘇　茂　秋
                                        法官  朱　建　男
                                        法官  蘇　達　志
                                        法官  陳　碧　玉
                                        法官  沈　方　維
      右正本證明與原本無異
                                              書  記  官
中　　　華　　　民　　　國　　九十三　　年　　　四　　　月　　 十二 　　日
                                                                        Ｌ
